【裁判字號】    89,自,919
【裁判日期】    900208
【裁判案由】    違反商標法
【裁判全文】
臺灣臺北地方法院刑事判決                          八十九年度自字第九一九號
    自  訴  人  丙○○
    代  理  人  吳尚昆律師
    被      告  甲○○
                丁○○
    共      同
    選任辯護人  黃銀河
右列被告因違反商標法案件，經自訴人提起自訴，本院判決如左：
    主  文
甲○○、丁○○被訴如附表編號１所示時間之部分均自訴不受理；被訴如附表編號２
所示時間之部分均無罪。
    理  由
一、自訴意旨略以：被告甲○○、丁○○明知「金園」服務標章業經自訴人丙○○向
    經濟部中央標準局依法申請標章專用權，竟基於意圖營利之概括犯意，未經自訴
    人之同意及授權，被告甲○○自民國七十四年迄今，被告丁○○自八十三年迄今
    ，擅自使用與金園服務標章極為近似之圖樣，使用於其所開設之金源食品有限公
    司、亭園小吃店，致與自訴人之金園服務標章產生混淆，因認被告涉有商標法第
    六十二條第一款、第七十七條侵害他人服務標章專用權之罪嫌。
二、就如附表編號１所示時間之不受理部分：
（一）按犯罪之被害人得提起自訴，刑事訴訟法第三百十九條第一項固定有明文，惟
      此之被害人係指犯罪之直接被害人而言。
（二）查自訴人之母胡陳金於六十七年六月一日向經濟部中央標準局（現改制為經濟
      部智慧財產局）註冊取得「金園」服務標章專用權，註冊號數為第一三七九號
      ，指定使用營業種類為餐宿、旅行之服務，專用期間自六十七年六月一日起至
      七十七年五月三十一日止，惟其專用權於七十五年八月一日依商標法第三十三
      條規定而消滅；案外人蔡仁豪另於七十六年八月十六日向經濟部中央標準局註
      冊取得「金園」服務標章專用權，註冊號數為第二六○○七號，指定使用營業
      種類為餐宿、旅行之服務，專用期間自七十六年八月十六日起至八十六年八月
      十五日止，於七十七年五月二十五日變更權利人為胡俊弘，再於八十五年三月
      四日移轉予金園食品股份有限公司（設於臺北市○○路○段一三○巷四號一樓
      ，負責人為自訴人），於同年十一月十八日延展專用範圍為冷熱飲料店、飲食
      店、小吃店、餐廳等營業之服務，專用期間延展至九十六年八月十五日止，復
      於八十七年四月三日移轉予胡陳金，嗣於八十九年一月十六日移轉予自訴人，
      此有服務標章註冊證、服務標章註冊簿、經濟部智慧財產局八十九年十一月二
      十八日函暨服務標章註冊簿附卷可稽（見本院卷第六、六十一至六十四、八十
      五至八十七頁）。
（三）次查被告甲○○於七十四年間起即於臺北市○○○路○段二九二號，以「金園
      排骨長安分店」之名稱開始經營餐廳，金源食品有限公司係被告甲○○於八十
      三年八月十七日成立，並辦妥公司設立登記；又被告丁○○於臺北市○○○路
      ○段三三號獨資經營之亭園小吃店，並未辦理商號登記，於八十三年間起以「
      金園排骨」之名稱開始經營，此有店面照片、竹筷封套、外送訂購名片、公司
      登記查詢資料、營利事業查詢資料在卷可按（見本院卷第七至八、十四至十八
      頁），且為被告甲○○、丁○○所自承。
（四）自訴人自訴被告甲○○自七十四年至八十九年一月十五日止，被告丁○○自八
      十三年至八十九年一月十五日止，涉嫌違反商標法之罪，惟查自訴人於八十九
      年一月十六日始取得「金園」註冊服務標章專用權，已於前述，是以就如附表
      編號１所示時間之部分，被告甲○○、丁○○使用「金園」名稱之行為，自訴
      人並非本件犯罪之直接被害人，依法即不得提起自訴，應為不受理之諭知。
二、就如附表編號２所示時間之無罪部分：
（一）按犯罪事實應依證據認定之，無證據不得推定其犯罪事實，又不能證明被告犯
      罪者，應諭知無罪之判決，刑事訴訟法第一百五十四條第一項、第三百零一條
      第一項分別定有明文。又刑事訴訟法上所謂認定犯罪事實之證據，係指足以認
      定被告確有犯罪行為之積極證據而言（最高法院二十九年上字第三一○五號判
      例參照）。事實之認定，應憑證據，如未能發現相當證據，或證據不足以證明
      ，自不能以推測或擬制之方法，為裁判基礎（最高法院四十年台上字第八六號
      判例參照）。另按認定犯罪事實，所憑之證據，雖不以直接證據為限，間接證
      據亦包括在內，然無論直接或間接證據，其為訴訟上之證明，須於通常一般之
      人均不致於有所懷疑，而得確信其為真實之程度者，始得據之為有罪之認定，
      倘其證明尚未達到此一程度，而有合理性懷疑之存在時，即無從為有罪之認定
      ，此亦有最高法院七十六年台上字第四九八六號判例可資參照。又告訴人之告
      訴，係以使被告受刑事訴追為目的，是其陳述是否與事實相符，仍應調查其他
      證據以資審認（最高法院五十二年臺上字第一三００號判例意旨參照）。
（二）自訴人認被告甲○○、丁○○有違反商標法犯行，無非以１、金源食品有限公
      司之店面招牌及店用名片、亭園小吃店之店面招牌均有使用與金園服務標章極
      為近似之圖樣，此有店面照片、名片可證，是被告業已侵害自訴人所有之金園
      服務標章專用權。２、被告甲○○、丁○○固坦承有仿冒金園服務標章之行為
      ，惟均聲稱係受第三者欺騙付出加盟金云云，但無法提出任何證據以實其說，
      自訴人曾寄發警告函，惟被告均置之不理。３、系爭服務標章並非自訴人家族
      所共有，而乙○○雖係自訴人之弟，但對系爭服務標章並無任何權利，況乙○○曾訴請其母胡陳金移轉金園商標權，而遭鈞院駁回在案，此亦經自訴人以存
      證信函告知被告甲○○、丁○○，是以被告甲○○、丁○○明知乙○○對系爭
      服務標章並無任何權利。４、詳觀被告甲○○與乙○○之契約書，無隻字片語
      涉及服務標章授權事宜，且被告甲○○、丁○○均未向商標主管機關辦理任何
      商標或服務標章之授權登記，自不得主張獲得授權。５、自訴人提起本件自訴
      前，曾多次以書面或口頭請被告甲○○、丁○○立即停止侵害服務標章之行為
      ，姑不論被告甲○○、丁○○與乙○○簽立加盟合約時，未妥為查知金園服務
      標章之權利歸屬，被告甲○○、丁○○於接獲自訴人之侵權通知時，應以明知
      其所懸掛之「金園排骨」招牌已侵害自訴人之金園服務標章專用權，仍拒不改
      正，持續進行侵權行為，足見其確有欺騙他人之意圖。６、系爭金園服務標章
      係自七十七年始變更為胡俊弘，即乙○○與被告等簽署加盟契約時，胡俊弘尚
      非權利人，何有可能同意乙○○處理服務標章事宜，足見證人乙○○之陳述僅
      係迴護被告甲○○、丁○○之詞，不足採信，為其論據。
（三）惟訊據被告甲○○、丁○○固供承使用「金園排骨」之名稱於其所經營之金源
      食品有限公司、亭園小吃店等情不諱，惟堅決否認涉有違反商標法之犯行，辯
      稱：１、被告甲○○於七十四年間即以新臺幣（下同）三十萬元向胡陳金買受
      金園排骨長安分店之權利金，此有被告甲○○與乙○○所簽訂之契約書可憑。
      依契約第四款明文約定，甲方（即乙○○）若將總店頂讓他人時，頂讓人必須
      承認長安分店之權益，本契約仍繼續有效，現金園排骨總店尚由乙○○經營，
      縱使金園商標權利在自訴人母子間轉讓，惟被告甲○○買受該權益加盟為金園
      排骨連鎖店，何來意圖欺騙他人侵犯商標之有？２、被告丁○○之夫何家輝於
      八十三年間因看報紙廣告欄，知悉金園排骨招募連鎖店，即繳納二十萬元向乙○○買受權利，雖乙○○未將該契約書交予被告丁○○收受，惟乙○○曾於存
      證信函中明確表示雙方確有合約，而金園標註冊人胡俊弘係其家兄，完全委託
      其處理金園連鎖店之業務，其母胡陳金更令立切結書保證該金園商標之合法性
      ，從而，被告丁○○經營金園連鎖店本係有正當合法權源，被告丁○○何有違
      反商標法第六十二條之嫌？３、被告甲○○、丁○○與乙○○加盟金園排骨乙
      節，此觀自訴人及其母胡陳金在被告經營期間三番二次至店內視察，及日前庭
      訊所庭呈之自訴人寄予被告甲○○、丁○○之文件即酌然甚明，本案實因自訴
      人家族內鬨所致。４、自訴人之金園服務標章與乙○○之金園商標專用權性質
      雖有不同，惟被告甲○○、丁○○繳納權利金，係合法使用乙○○授權之金園
      商標，並未踰越該商標專用範圍，並無意圖欺騙他人之行為等語。
（四）是以被告甲○○、丁○○於其店外招牌、名片、竹筷封套等物使用「金園」名
      稱，故本件首應審酌者厥為被告甲○○、丁○○之行為有無侵害自訴人之服務
      標章專用權？是否屬於意圖欺騙他人，於同一服務使用相同於他人註冊服務標
      章之情形？
    １、案外人葉妙琳於七十五年八月一日向經濟部中央標準局註冊取得「金園」商
        標專用權，註冊號數為第三三四二一號，指定使用於榖、麵粉、澱粉及其榖
        製品與混合製品，專用期間自七十五年八月一日起至八十五年七月三十一日
        止，另於八十六年十二月十六日向經濟部中央標準局註冊取得「金園」商標
        專用權，註冊號數為第七八九六三四號，指定使用於麵粉、澱粉、便當、排
        骨飯、雞腿飯等商品，專用期間自八十六年十二月十六日起至九十六年十二
        月十五日止，此有服務標章註冊證、服務標章註冊簿、經濟部智慧財產局八
        十九年十一月二十八日函暨服務標章註冊簿附卷可稽（見本院卷第八十五、
        九十至九十一、一二六、一二八頁）。
    ２、被告甲○○部分：
        查葉妙琳於七十四年間委由其夫乙○○代為處理「金園」商標相關授權加
          盟事宜，被告甲○○於七十四年間以三十萬元之代價取得使用「金園」公
          司名稱之權利，並得永久於臺北市○○○路○段二九二號經營「金園長安
          分店」，此有契約書在卷足憑（見本院卷第四十六至四十九頁），且經證
          人乙○○證述明確（見本院卷第一○七至一一○頁之訊問筆錄）。
        按商標乃表彰自己營業上商品之識別標識，而服務標章則為表彰自己營業
          上所提供服務之識別標識，前者係表彰銷售交易之具體商業物品，後者則
          係表彰提供勞力、智力來滿足他人需求之商業服務行為，二者表彰之客體
          不同。又參諸商標法第六條、第七十二條第二項規定，商標、服務標章之
          使用目的及態樣範圍亦各有不同，按商標法第六條規定，商標之使用，係
          將商標用於商品或其包裝、容器、標貼、說明書、價目表或其他類似物件
          上，以促銷其商品，而將商標以電視、廣播、新聞紙類廣告或參加展覽會
          展示等廣告方式使用，以促銷商品，亦屬商標延伸之使用範圍；而依商標
          法第七十二條第二項規定，服務標章之使用，係將標章用於營業上之物品
          、文書、宣傳或廣告，以促銷其服務，但如使用於商品或其包裝容器上有
          使人誤認為係促銷該商品者，即非屬服務標章使用之範圍。依上述，商標
          與服務標章其表彰之客體、使用目的、態樣及範圍各有不同，除因使用逾
          越原表彰目的，失其原性質，而與其他相同或近似之標章圖樣具相同表彰
          使用目的，則在同一表彰使用目的範圍，即有產生混淆誤認之虞，而有侵
          害之情可言外，顯難認二者間有產生混淆誤認之虞，而有互相侵害之情，
          因此如使用相同或近似之商標與服務標章圖樣，首應詳究其使用之目的及
          表彰之客體是否相同，始行考慮有無產生混淆誤認之虞而屬侵害使用。查
          被告甲○○加盟經營之金園排骨長安分店，係於「金園」圖樣後附加「排
          骨」字樣使用在店外招牌、外送訂購名片、竹筷封套等物上，其「金園」
    圖樣係在表彰促銷其「排骨飯」之商品標識，要屬商標性質，而為被告王
          文士經授權使用「金園」商標之範圍，並未逾其表彰使用目的，且其使用
          目的係在表彰「排骨飯」之商品，而非在表彰提供之服務，並無侵害自訴
          人註冊之「金園」服務標章可言。
        再觀諸被告甲○○與乙○○間之契約書內容，被告甲○○加盟為「金園排
          骨」分店，係在銷售「金園」特製配料排骨飯、雞腿飯等商品，足認其彼
          此間係有關「金園」商標之授權使用，難認被告甲○○有何意圖欺騙他人
          而仿冒使用自訴人之「金園」服務標章之行為。
    ３、被告丁○○部分：
        查葉妙琳於八十三年間委由乙○○代為處理「金園」商標相關授權加盟事
          宜，被告丁○○之夫何家輝於八十三年間以二十萬元之代價取得使用「金
          園」公司名稱之權利，並加盟「金園排骨」分店，此有金園排骨連鎖店權
          利簡章、收據、存證信函在卷足憑（見本院卷第五十三至六十頁），且經
          證人乙○○證述明確（見本院卷第一一○至一一三頁之訊問筆錄）。
        被告丁○○、何家輝固就加盟關係未與乙○○簽訂任何書面契約，然觀諸
          金園排骨連鎖店權利簡章之內容（見本院卷第五十三頁），加盟者（即被
          告丁○○、何家輝）須依金園排骨總管理處所提供之設計藍圖作店面之裝
          潢及招牌、名片等製作，足見被告丁○○於店面招牌使用「金園」二字，
          附加「排骨」字樣，乃表彰促銷其「排骨飯」之商品標識，而為被告涂成
          玉、何家輝經授權使用「金園」商標之範圍，並未逾其表彰使用目的，且
          其使用目的係在表彰「排骨飯」商品，而非在表彰提供之服務，自不構成
          自訴人「金園」服務標章之侵害。
        又被告丁○○、何家輝加盟為「金園排骨」分店，須向金園排骨總管理處
          之中央廚房統一批購生漬之排骨及雞腿，並由金園排骨總管理處就牛腩、
          咖哩等烹調提供必要之技術指導，此觀金園排骨連鎖店權利簡章自明（見
          本院卷第五十三頁），旨在銷售「金園」特製配料之排骨飯、雞腿飯、牛
          腩飯、咖哩飯等商品，亦徵其彼此間係有關「金園」商標之授權使用，不
          足以認定被告丁○○有何意圖欺騙他人而仿冒使用自訴人之「金園」服務
          標章之行為。
    ４、按上所述，被告甲○○、丁○○既係合法使用葉妙琳、乙○○授權之「金園
        」商標，並未侵害自訴人之「金園」服務標章，被告甲○○、丁○○所辯，
        堪以採信。此外，復查無其他積極證據足資證明被告甲○○、丁○○涉有何
        違反商標法之犯行，不能證明被告甲○○、丁○○犯罪，自應就如附表編號
        ２所示時間之部分為被告甲○○、丁○○無罪判決之諭知。
據上論斷，應依刑事訴訟法第三百四十三條、第三百零一條第一項、第三百三十四條
，判決如主文。
中      華      民      國    九十      年      二      月      八      日
                                      臺灣臺北地方法院智慧財產權專庭
                                          法  官
右正本證明與原本無異。
如不服本判決，應於判決送達後十日內，向本院提出上訴狀。
                                          書記官
中    華    民    國      八十        年              月              日
附表：
┌──┬──────────────────────┐
│ １ │被告甲○○自七十四年至八十九年一月十五日止  │
│    │被告丁○○自八十三年至八十九年一月十五日止  │
├──┼──────────────────────┤
│ ２ │自八十九年一月十六日迄今                    │
└──┴──────────────────────┘


司法院資訊處製作；財團法人民間司法改革基金會備份。
